最高法院刑事判決　　　　　　　　　 111年度台上字第1371號
上　訴　人　梁鈞翔



選任辯護人　宋錦武律師
上列上訴人因妨害性自主案件，不服臺灣高等法院臺南分院中華
民國110 年11月10日第二審判決（110 年度侵上訴字第1010號，
起訴案號：臺灣臺南地方檢察署107 年度偵字第16238 號），提
起上訴，本院判決如下：
    主  文
上訴駁回。
    理  由
一、按刑事訴訟法第377 條規定，上訴於第三審法院，非以判決
    違背法令為理由，不得為之。是提起第三審上訴，應以原判
    決違背法令為理由，係屬法定要件。如果上訴理由書狀並未
    依據卷內訴訟資料，具體指摘原判決不適用何種法則或如何
    適用不當，或所指摘原判決違法情事，顯與法律規定得為第
    三審上訴理由之違法情形，不相適合時，均應認其上訴為違
    背法律上之程式，予以駁回。
二、上訴人梁鈞翔上訴意旨略為：
  ㈠刑法所處罰之強制猥褻罪和性騷擾防治法第25條第1 項之性
    騷擾罪雖均出於違反被害人意願之方法，但對被害人之干擾
    程度不同，有已影響被害人性意思形成與決定之自由者，有
    以出其不意乘隙而為短暫之觸摸者，兩者不同，各異其旨，
    有眾多司法實務判決揭示前旨，然依卷內監視器錄影畫面所
    示及被害人代號00000000000 號（真實姓名年籍詳卷，下稱
    甲女）所證，上訴人在展售場僅係以短暫、突襲、使甲女猝
    不及防之方式，拍臀、摟腰，縱使違反甲女之意願（假設語
    氣），亦僅該當於性騷擾罪，原判決不察，竟認分別構成性
    騷擾罪及強制猥褻罪，已有判決適用法則不當之違誤，尤以
    性騷擾罪，屬告訴乃論之罪，甲女於民國107年8月25日警詢
    時，僅表示要對上訴人「提出性侵害之告訴」則此性騷擾之
    行為，即未具甲女提出告訴，迄今又已逾告訴期間，原審未
    就此部分諭知不受理，亦有違誤。
  ㈡再者，案址服裝店內有多支監視器，經檢視畫面均未見甲女
    有所不快的表情或是積極抵抗的動作，尤其店內儲物間後面
    的小房間即有該店房東太太與外傭在其中，苟甲女確實不願
    與上訴人有親密接觸應可大聲呼喚求援，亦可走出店外向在
    隔壁擺攤的上訴人配偶求助制止上訴人的荒唐行徑，甲女捨
    此不為，豈不違常，何況甲女在上訴人為肢體碰觸時未見不
    快、堅決拒絕，甚至面帶微笑、手搭在上訴人肩部擁吻，在
    客觀上上訴人確不知有違甲女之意願，反使上訴人認甲女默
    示認可、接受，其肘頂、拍打僅是扭捏作態、愉情羞怯之舉
    ，實難認上訴人有違反甲女意願之猥褻故意，原判決僅憑甲
    女有肘頂、拍打之動作，即以推測、擬制之方法，為上訴人
    違反甲女意願之有罪推論，顯然違反證據法則，而有判決適
    用法則不當之違誤；又上訴人係因誤會甲女不拒絕求歡，一
    時失慮，致有違反甲女之意願，現已與甲女成立調解，獲甲
    女諒解、同意給予上訴人緩刑之機會，上訴人有正當工作收
    入，亦正積極彌補，若令入監與社會隔絕，反無益於上訴人
    日後復歸社會，再社會化，上訴人經此教訓，應無再犯之虞
    ，爰請給予緩刑之機會，以啟自新云云。
三、惟查：
    採證認事，係事實審法院之職權，其對證據證明力所為之判
    斷，如未違背經驗法則與論理法則，復已敘述其憑以判斷之
    心證理由，即不能任意指為違法。且被害人就被害經過所為
    之指述，固不得作為認定犯罪之唯一證據，仍應調查其他補
    強證據以擔保其指證、陳述確有相當之真實性，而為通常一
    般人均不致有所懷疑者，始得採為論罪科刑之依據。惟茲所
    謂之補強證據，並非以證明犯罪構成要件之全部事實為必要
    ，倘其得以佐證被害人指述之犯罪非屬虛構，能予保障所指
    述事實之真實性，即已充分。又得據以佐證者，雖非直接可
    以推斷該被告之實行犯罪，但以此項證據與被害人之指述為
    綜合判斷，若足以認定犯罪事實者，仍不得謂其非屬補強證
    據。是所謂補強證據，不問其為直接證據、間接證據，或係
    間接事實之本身即情況證據，均得為補強證據之資料。
    刑法第224 條之強制猥褻罪和性騷擾防治法第25條第1 項之
    性騷擾罪，雖然都與性事有關，隱含違反被害人之意願，而
    侵害、剝奪或不尊重他人性意思自主權法益。但兩者既規範
    於不同法律，構成要件、罪名及刑度並不相同，尤其前者逕
    將「違反其（按指被害人）意願之方法」，作為犯罪構成要
    件，依其立法理由，更可看出係指強暴、脅迫、恐嚇、催眠
    術等傳統方式以外之手段，凡是悖離被害人的意願情形，皆
    可該當，態樣很廣，包含製造使人無知、無助、難逃、不能
    或難抗情境，學理上乃以「低度強制手段」稱之。從大體上
    觀察，2 罪有其程度上的差別，前者較重，後者輕，而實際
    上又可能發生犯情提升，由後者演變成前者情形。從而，其
    間界限，不免產生模糊現象，自當依行為時、地的社會倫理
    規範，及一般健全常識概念，就對立雙方的主、客觀因素，
    予以理解、區辨。具體以言：
    ⒈從行為人主觀目的分析：強制猥褻罪，係以被害人作為行
      為人自己洩慾的工具，藉以滿足行為人自己的性慾，屬標
      準的性侵害犯罪方式之一種；性騷擾罪，則係以騷擾、調
      戲被害人為目的，卻不一定藉此就能完全滿足行為人之性
      慾，俗稱「吃豆腐」、「佔便宜」、「毛手毛腳」即是。
    ⒉自行為手段判斷：強制猥褻罪之行為人，在加害行為實施
      中，通常必需耗費一定的時間，具有延時性特徵，無非壓
      制對方、滿足己方性慾行動進展所必然；性騷擾罪則因構
      成要件中，有「不及抗拒」乙語，故特重短暫性、偷襲性
      ，事情必在短短數秒（甚至僅有一、二秒）發生並結束，
      被害人根本來不及或無餘暇予以抗拒或反對。
    ⒊自行為結果評價：強制猥褻罪之行為人所造成的結果，必
      須在使被害人行無義務之事過程中，達至剝奪被害人性意
      思自主權程度，否則祇能視實際情狀論擬他罪；性騷擾罪
      之行為所造成的結果，則尚未達至被害人性意思自由之行
      使，遭受壓制之程度，但其所應享有關於性、性別等，與
      性有關之寧靜、和平狀態，仍已受干擾、破壞。
    ⒋自被害人主觀感受考量：強制猥褻罪之被害人，因受逼被
      性侵害，通常事中知情，事後憤恨，受害嚴重者，甚至出
      現創傷後壓力症候群現象；性騷擾罪之被害人，通常是在
      事後，才感受到被屈辱，而有不舒服感，但縱然如此，仍
      不若前者嚴重，時有自認倒楣、懊惱而已。
    ⒌自行為之客觀影響區別：強制猥褻罪，因本質上具有猥褻
      屬性，客觀上亦能引起他人之性慾；性騷擾罪則因行為瞬
      間即逝，情節相對輕微，通常不會牽動外人的性慾。
    誠然，無論強制猥褻或性騷擾，就被害人而言，皆事涉個人
    隱私，不願聲張，亦不違常情（後者係屬告訴乃論罪）。尤
    其，對於被害人有明示反對、口頭推辭、言語制止或肢體排
    拒等情形，或「閃躲、撥開、推拒」的動作，行為人猶然進
    行，即非「合意」，而已該當於強制猥褻，絕非強制觸摸而
    已。
    原判決主要係依憑甲女迭於偵查、第一審審理中，一再堅訴
    ：上訴人開宮廟，我為信徒，與上訴人及其家人均熟識，為
    朋友關係，事發當日上訴人到我工作的地方，先問我男友在
    哪裏，我說人在臺中，上訴人突然摸我屁股，我傻住了，就
    轉身出手拍上訴人一下，趕快離開，上訴人跟過來，因天雨
    我以為上訴人要借雨衣，即拿雨衣給上訴人，順便請上訴人
    離開，之後我進入儲物間，上訴人又跟上來，出言騷擾，我
    要上訴人不要鬧，要上訴人趕快載在隔壁做生意的老婆回去
    ，上訴人竟突然對我擁抱、摟腰、親吻、摸胸及撩裙摸腿，
    我有以手指向監視器鏡頭所在，欲嚇阻、警告上訴人，我想
    一直反抗，但不知道怎麼辦，因思及上訴人太太對我很好，
    想點醒上訴人等語之證言；上訴人迭於偵查、歷審審理中，
    對於有前述對甲女為拍打及撫摸臀部、撫摸及親吻胸部、摟
    抱及撫摸身體、大腿等處等客觀事實，均一再坦承（但辯稱
    不知違反甲女之意願，以為甲女默示認可調情）的部分自白
    ；顯示與甲女所述被害過程相符暨其間有拍打、拉開上訴人
    雙手，肘頂、雙臂夾緊、握拳護胸、扭動身體欲離開，以手
    指監視器與提供雨衣要求上訴人離開等明示其反對之意等動
    作的服飾店現場監視器錄影光碟、勘驗筆錄、截圖及監視器
    鏡頭方位附圖；顯示於甲女所述事發後不久有向友人述說被
    侵害、尋求建議、驚魂未定的心理反應的LINE對話紀錄畫面
    截圖，暨甲女報警處理後由承辦員警製作之報案三聯單；證
    人陳○嶺、曾○均於偵查中，證實甲女遭侵害後確有與渠等
    聯絡並表現出驚懼、思緒混亂、不知如何是好，欲尋求外援
    的情緒反應；衡以甲女就其當時何以未強烈反應，甚或面帶
    微笑，其間的內心糾結，及客觀上先被性騷擾後，再被猥褻
    的基本社會事實及相關細節，始終如一，且於報案之初選擇
    隱忍，不願提告之態度（見偵卷第11頁）；再稽諸上訴人自
    承與甲女為朋友關係，甲女與其男友會到家裏借住、作客，
    可見甲女與上訴人並無任何嫌怨仇隙，當無不顧自身名節，
    甘冒偽證重罪，設詞誣陷上訴人的動機及理由，益徵甲女所
    言真實、可信等各項證據資料，乃認定上訴人確有如原判決
    事實欄一所載之犯行，因而撤銷第一審不當之科刑判決，變
    更檢察官起訴法條，改判仍論上訴人以強制猥褻罪，並宣處
    有期徒刑1 年6 月。原判決復就上訴人僅承認上揭部分自白
    ，而矢口否認犯罪，所為不知違反甲女真實之意願，及略如
    前揭第三審上訴意旨之辯解，如何係飾卸之詞，不足採信，
    除據卷內訴訟資料詳加指駁、說明外，並指出：
    ⒈甲女既曾向上訴人表示「不要鬧」、「老婆在隔壁做生意
      ，趕快帶老婆回去」、「這裡有攝影機」、「你自己有老
      婆」等語，上訴人亦坦承未經甲女口頭同意即為拍臀、摟
      腰等行為，再衡以甲女原與上訴人保持一定距離，係上訴
      人主動且趁甲女毫無預期、警覺之際為之，甲女在上訴人
      摟抱時，先拍打上訴人之手無效後，續以手拉開，並於上
      訴人停止動作後，與上訴人保持距離，其拒卻之意甚明，
      甲女回拍上訴人，豈是打鬧、調情。尤其上訴人其後在儲
      物間對甲女為猥褻行為時，甲女反抗動作既可由監視錄影
      影像中一望即知，客觀上其反對意思已屬至明，並足以清
      楚傳達上訴人，上訴人猶然為之，當然係「違反甲女之意
      願」，絕非「合意」、「默許」，上訴人辯以甲女反抗動
      作並不積極，致有誤認，顯係飾詞狡辯，要不可採。
    ⒉再者，性侵害案件之被害人對於遭受性侵害之反應未必一
      律相同，而影響性侵害被害人反應之因素甚多，例如被害
      人與加害人間之關係（如長輩、老師或上司）、被害當時
      情境（例如加害人之體型、權勢或對現場環境掌控優勢等
      ）、被害人之個性（例如個性勇敢、剛烈或畏怯、膽小）
      及對於被性侵害之感受（例如被害人為求保命或擔心遭受
      他人異樣眼光，而不敢聲張等），均會影響被害人之反應
      ，自不宜全以被害人有無於案發時呼救、案發後立即採取
      逃離現場、驗傷、報警，或與加害人聯繫等舉措，資以判
      斷被害人有無遭受性侵害，甲女慮及與上訴人及其配偶之
      關係，本屬融洽，甚或有恩於甲女，甲女對於上訴人驟然
      踰矩，不知採取何種反應，且因顧慮其與上訴人及其配偶
      之感情，未敢聲張呼救，暫且隱忍，不悖於常情（且從甲
      女第1 次警詢時表示不願提出告訴，自可明瞭），上訴人
      竟指甲女未立即採取劇烈手段呼救、反抗，違常而有默許
      上訴人侵犯之意，自難採信。
    ⒊上訴人係先基於性騷擾之犯意，趁機拍打甲女臀部，其後
      見甲女未有強烈抗拒反應遂心生歹念，變更犯意為強制猥
      褻之犯意，強摟甲女腰部將身體貼近甲女，其後更在儲物
      間對甲女為上開撫摸、親吻、摟抱等猥褻行為，則上訴人
      變更犯意為強制猥褻，自屬犯意之昇高，而非屬另行起意
      ，應從新犯意，轉化犯意前後之行為，仍應整體評價為一
      罪，而依重行為吸收輕行為之法理，僅論以強制猥褻一罪
      ，其一開始之性騷擾低度行為，應為嗣後強制猥褻之高度
      行為所吸收，而不另論罪。
    以上所為的事實認定及得心證理由，都有各項證據資料在案
    可稽，既係綜合調查所得的各項直接、間接證據而為合理推
    論，自形式上觀察，即未違背客觀存在的經驗法則、論理法
    則，且事證已臻明確。此部分上訴意旨或置原判決已明白論
    斷的事項於不顧，或就屬原審採證、認事職權的適法行使，
    任憑己意，異持評價，妄指違法，或未確實依據卷內證據資
    料，加以指摘，且猶執陳詞，為單純的事實爭議，均不能認
    為合法的上訴第三審理由。至上訴意旨另以上訴人最初所為
    拍臀、摟腰之行為，未據告訴，原判決竟分論2 罪為性騷擾
    和強制猥褻罪，有判決適用法則不當之違法云云，惟如前述
    ，依原判決所認事實，上訴人行為始於性騷擾，嗣提昇犯意
    為強制猥褻，乃依吸收之法理，僅論以強制猥褻一罪，本不
    生告訴乃論之問題，況甲女警詢告訴之始，係以前述全般事
    實為據，實無因甲女未諳法律，僅謂「提出性侵害的告訴」
    ，即謂此部分為其告訴效力所不及，此部分上訴意旨，顯然
    未確實依據卷內資料而為指摘，且曲意妄指，亦非適法的上
    訴第三審之理由。
四、以上及其他上訴意旨，核與法律規定得為第三審上訴理由之
    違法情形，不相適合，應認本件上訴為違背法律上之程式，
    予以駁回。又本件既從程序上駁回，則其請求緩刑，無從審
    酌，附此敘明。
據上論結，應依刑事訴訟法第395條前段，判決如主文。
中    華    民    國   111    年    5     月    19    日
                  刑事第二庭審判長法  官  林  勤  純  
                                  法  官  王  梅  英  
                                  法  官  莊  松  泉  
                                  法  官  吳  秋  宏  
                                  法  官  李  釱  任  
本件正本證明與原本無異
                                  書記官
中    華    民    國   111    年    5     月    26    日